【裁判字號】    96,訴,261
【裁判日期】    970116
【裁判案由】    給付價金
【裁判全文】
臺灣雲林地方法院民事判決               96年度訴字第261號
原      告  丙○○
訴訟代理人  洪秀一律師
被      告  甲○○
            己○○
            戊○○
            丁○○
共      同
訴訟代理人  庚○○
            施登煌律師
上列當事人間請求給付價金事件，於97年1 月2 日言詞辯論終結
，本院判決如下：
    主  文
原告之訴駁回。
訴訟費用由原告負擔。
    事  實
甲、原告方面：
壹、聲明：
一、被告己○○、戊○○、甲○○各應給付原告新台幣（下同）
    517500元；被告丁○○應給付原告346250元，及均自起訴狀
    繕本送達翌日起至清償日止按年息百分之五計算之利息。
二、訴訟費用由被告負擔。
貳、陳述：
一、緣坐落雲林縣北港鎮○街段588 －10地號土地、面積20平方
    公尺，因繼承關係，於民國86年9 月間，由原告取有應有部
    分八分之一、由訴外人陳老讚、陳老在取有應有部分分別為
    四分之一及二分之一（另共有人庚○○應有部分八分之一）
    ；同上坐落雲林縣北港鎮○街段588 之11地號土地、面積80
    5 平方公尺，由原告取有應有部分八分之一、訴外人陳老讚
    、陳老在取有應有部分分別為四分之一及二分之一（另共有
    人庚○○應有部分八分之一）。
二、嗣於91年9 月24日，原告與訴外人陳老讚、陳老在將上開58
    8 之10地號土地之全部應有部分出售與丁○○，價金612500
    元，並於同年10月18日移轉所有權登記完畢。依比例計算，
    被告丁○○應付與原告之價金為87500 元；同日原告與訴外
    人陳老讚、陳老在同將上開588 之11地號土地之全部應有部
    分出售與己○○、戊○○、丁○○、甲○○，價金00000000
    元，由渠等依次各取得應有部分四分之一、四分之一、八分
    之一、四分之一，並於同年10月18日移轉所有權登記完畢。
    渠等依比例計算，依次各應給付原告517500元、517500元、
    258750元、517500元。
三、基上所述，被告己○○、戊○○、丁○○、甲○○依次各應
    給付原告517500元、517500元、346250元、517500元，被告
    至今尚未支付分文，且礙於親誼，未強力追索，乃遷延至今
    。惟前雖曾口頭催索，均不獲置理，乃委請律師發函催告，
    亦不予理會，不得已而提起本件訴訟，並依買賣之法律關係
    ，請求被告給付上開價金。
四、對於被告抗辯之陳述：
(一)、被告主張本件買賣契約當事人存在於原告與庚○○間，並提
    出91年9 月24日「不動產土地買賣預約契約書」一紙為證，
    另舉證人即代書乙○○到庭為證。原告均否認之。原告主張
    ：（一）被告提出之91年9 月24日「不動產土地買賣預約契
    約書」為偽造。（二）證人乙○○之證述，其證言不實，不
    足採信。
(二)、被告之訴訟代理人庚○○於96年8 月15日言詞辯論期日，曾
    稱係代理被告買受本件土地，嗣經原告訴訟代理人稱既係代
    理，買賣關係即存在於兩造之間，庚○○才改稱：係其自己
    向原告買受土地云云（但未詳載於筆錄，此可聽錄音帶）。
(三)、原告未簽署被告提出之「不動產土地買賣預約契約書」，其
    上「丙○○」之簽名，係屬偽造。此觀其「陳」字與「『陳
    』復原」之陳字筆跡，極為相似，而與原告提出之91年1 月
    間申請核發之護照上簽名對照，則迥然不同。
(四)、證人乙○○稱：「庚○○找我去他家簽約，在場有庚○○的
    叔叔陳老在、陳老讚、丙○○、陳連標簽契約，就是本件不
    動產買賣契約即不動產土地買賣預約契約書，時間已久，我
    記得我回家繕打土地聲請書，請他們來蓋章，附印鑑證明，
    蓋印鑑章才送土地登記機關辦理登記。」（按其陳述時曾言
    及早上簽約後立即回家繕打文書，下午送件等情，但未詳載
    載於筆錄，此可聽錄音帶）、「該土地是道路用地，所以約
    定公告現值的百分之七、八左右來成交，當時有人寄送壹份
    購買意願書來，表示共有人有意願的優先承購」、「就切結
    書的部分，我補充說明，應該是我的疏忽，在土地聲請書的
    備註欄，如果註明共有人聲明放棄優先承買權，就不用再立
    切結書，但是因為備註欄疏忽沒有記載，契約書相關的人分
    散各地，所以才要庚○○書立切結書」云云。核其所述，有
    諸多瑕疵及違背情理之處。
(五)、經查，辦理土地買賣移轉登記，依社會上一般代書辦理土地
    買賣移轉登記作業程序之時間，不可能當天立即送件，況依
    上開預約契約書第6 條所載：「賣主應於民國91年9 月25日
    以前請領各項證明文件全部交付買主辦理移轉登記手續．．
    ．」，若依契約書所載內容文意而言，顯然訂約時，賣主應
    備之文件，尚未備齊，則證人乙○○何以能在所謂簽約當日
    即提出申請辦理土地移轉登記之作業程序。
(六)、本件二筆土地依當時公告現值各為00000000元、612500元
    ，合計00000000元，縱係道路用地，亦不可能以7 －8 ％之
    極不合理之低價出售。況若確依7 －8 ％計算，其金額僅為
    0000000 元至0000000 元，亦與上開契約書所載0000000 元
    不符，相差甚鉅。足稽證人乙○○所謂當時之土地價款，係
    約定依公告現值之7 －8 ％計算而來一節不實。
(七)、依證人乙○○所述，係臨時被找來書立上開契約書，則所謂
    「當時有人寄送壹份購買意願書來，表示共有人有意願的優
    先承購云云，即屬欲蓋彌彰之不實說詞。蓋既係臨時被找來
    書立契約，何來「當時有人寄送壹份購買意願書來，表示共
    有人有意願的優先承購」之情；既知共有人有優先承買權，
    則本件土地移轉登記申請書提出時，何以未一併附具共有人
    庚○○拋棄優先承買之切結書，而係於事後即91年10月17日
    方由庚○○另行出具後補件？可見本件確係兩造間之土地買
    賣辦理移轉登記時，因共有人有優先承買權，經地政機關通
    知補件後，方由庚○○出具切結書至明。
(八)、又社會上一般實情，不動產賣方均將印鑑章、印鑑證明等相
    關文件委託代書保管，俟辦理完畢後再行歸還，證人乙○○
    竟謂「請他們來蓋章，附印鑑證明、蓋印鑑章．．」云云。
    更違反常情。共有土地之共有人出售其持分，他共有人有優
    先承買權，若買受人非共有人，未出售持分之共有人應拋棄
    優先承買權，於辦理移轉登記書，即應附具拋棄優先承買權
    之切結書，地政機關方得據以辦理移轉登記，不可能僅於備
    註欄載明放棄優先承買權，即得辦理移轉登記，因此，證人
    乙○○所謂：「在土地聲請書的備註欄，如果註明共有人聲
    明放棄優先承買權，就不用再立切結書，但是因為備註欄疏
    忽沒有記載，契約書相關的人分散各地，所以才要庚○○書
    立切結書」，顯屬無稽。
(九)、若被告所提出之「不動產土地買賣預約契約書」，既係共有
    人庚○○所買受，則證人乙○○依該契約書，即應將本件土
    地直接移轉與庚○○，何以證人乙○○卻將本件土地移轉登
    記與被告？從而，本件申請移轉登記文件，既附有訴外人即
    共有人庚○○既出具切結書拋棄優先承買權，足稽買受人並
    非庚○○。又依證人乙○○所述，係91年9 月24日當天送件
    ，何以土地登記申請書所附切結書係於91年10月17日出具，
    可見證人乙○○所述不實，益證被告所提出之「不動產土地
    買賣預約契約書」，係屬偽造。
(十)、基上所述，證人乙○○於本件所為之證言，既有諸多瑕疵可
    指及違背常理之處，自無可取。本件被告未給付分文價金，
    原告因礙於親誼，且一直在大陸經商，故延宕多年始予催討
    ，竟置之不理，衡情若有被告提出之「不動產土地買賣預約
    契約書」之事實，原告斷不敢貿然向被告訴求給付本件土地
    買賣價金，附此敘明。
(十一)、至原告前之所以撤回起訴，乃因被告竟敢提出偽造之文書證
    據（顯然當時即有此準備）及聲請傳訊證人為虛偽之陳述（
    因乙○○與庚○○熟識，且本件移轉登記由其承辦，當時顯
    然已共謀為之，故為上述虛偽之陳述）。原告一時之間未能
    找到當時書立簽名之有效文件，可提出供鑑定比對簽署之真
    偽，並據以證明被告所提出之「不動產土地買賣預約契約書
    」係屬偽造，本欲於日後尋獲足資可供鑑定簽名真偽之文件
    後，再另行訴求。惟被告竟乘原告尚無法提出有力證明文件
    鑑定被告提出之「不動產土地買賣預約契約書」為偽造，並
    以之揭穿證人乙○○為虛偽證言情況，欲取得有利之判決結
    果，而不同意撤回。原告僅能以現有之訴訟資料，指摘其瑕
    疵及違反常情之處，以供法院明斷。
、證據：提出土地登記申請書及土地清冊影本各１件、土地登
    記申請書及所附土地買賣所有權移轉契約書等文件影本2 件
    、系爭土地異動索引各1 件、系爭土地登記簿謄本各1 件、
    律師函影本4件函件執據1件及回執4件影本為證
乙、被告方面：
壹、聲明：
一、原告之訴駁回。
二、訴訟費用由原告負擔。
貳、陳述：
一、原告起訴主張兩造間存在買賣關係，應負證明「兩造間買賣
    契約存在」之舉證責任。惟查，原告起訴狀所舉證據，係以
    本件系爭土地之土地登記簿所有權移轉登記情形，推論兩造
    間成立買賣契約，難認已盡舉證責任。
二、按買賣標的物所有權之受讓人，未必為買賣契約買受人，在
    「利益第三人契約」、或物權法上指示交付等等情形，皆會
    導致買賣標的物所有權之受讓人並非買受人，不得以所有權
    移轉情形推論有買賣契約存在。
三、本件買賣契約係成立於原告與訴外人庚○○之間，有不動產
    土地買賣預約契約書可證，並由訴外人庚○○指示交付移轉
    登記於本件被告名下。本件被告並非買受人至為灼然，因此
    ，原告請求被告給付買賣價金，要屬無據。
四、上開不動產土地買賣預約契約書，係由代書乙○○代筆見證
    ，足證系爭買賣契約非存在本件訴訟兩造之間。因而原告請
    求被告給付上開價金，難認有理由。
、證據：提出原告丙○○等人與訴外人庚○○間書立之不動產
    土地買賣預約契約書1份為證，並聲請訊問證人乙○○。
丙、本院向雲林縣北港地政事務所函調系爭土地登記申請書等移
    轉申請相關資料，並訊問證人乙○○。
    理    由
甲、兩造不爭執之事實
壹、坐落雲林縣北港鎮○街段588 －10地號土地（下稱系爭588
    －10地號土地）、面積20平方公尺，於86年9 月間，因繼承
    登記，由原告取得應有部分八分之一，由訴外人陳老讚、陳
    老在、庚○○分別取得應有部分四分之一、二分之一、八分
    之一；同上新街段588 之11地號土地（下稱系爭588 之11地
    號土地）、面積805 平方公尺，由原告取得應有部分八分之
    一，訴外人陳老讚、陳老在、庚○○分別取得應有部分四分
    之一、二分之一、八分之一。
貳、91年10月18日，訴外人陳老讚、陳老在、及原告丙○○分別
    將上開系爭588 之10地號土地之應有部分四分之一、二分之
    一、八分之一（合計八分之七）登記與丁○○；同日，訴外
    人陳老讚、陳老在、及原告丙○○分別將上開系爭588 之11
    地號土地之應有部分四分之一、二分之一、八分之一，分別
    登記己○○（四分之一）、戊○○（四分之一）、丁○○（
    八分之一）、甲○○（四分之一）。
乙、本件爭點
壹、原告於91年10月18日，將系爭588 之10地號土地之應有部分
    八分之一登記與丁○○；及原告將系爭588 之11地號土地之
    應有部分八分之一，分別登記己○○、戊○○、丁○○、甲○○等人，兩造間是否具有買賣關係。
貳、原告得否向被告己○○、戊○○、丁○○、甲○○等人，請
    求給付買賣價金。
丙、本院判斷
一、原告主張其於86年9 月間，因繼承關係，分別取得系爭588
    －10地號土地、系爭588 ─11地號土地，應有部分各為八分
    之一。嗣於91年9 月24日，原告與訴外人陳老讚、陳老在將
    系爭588 ─10地號土地之全部應有部分出售與丁○○，價金
    612500元，於同年10月18日登記完畢。依比例計算，被告丁○○應給付原告價金為87500 元；同日，原告與訴外人陳老
    讚、陳老在將系爭588 之11地號土地之全部應有部分出售與
    己○○、戊○○、丁○○、甲○○，價金00000000元，由彼
    等取得應有部分四分之一、四分之一、八分之一、四分之一
    ，並於同年10月18日登記完畢，彼等應依比例各應給付原告
    517500元、517500元、258750元、517500元等語。因被告至
    今分文未付，催告亦不獲置理，因而提起本件訴訟等語。
二、被告則以原告主張兩造間存有買賣關係，其就「兩造間買賣
    契約存在」之事實，應負舉證責任，不能以系爭588 ─10地
    號土地、系爭588 ─11地號土地已為所有權移轉，即推論兩
    造間成立買賣契約。蓋因買賣標的物所有權之受讓人，未必
    為買賣契約買受人，在「利益第三人契約」、或物權法上指
    示交付等情形，皆會導致買賣標的物所有權之受讓人並非買
    受人，自不得以所有權移轉登記而推論有買賣契約存在。再
    者，本件買賣契約係成立於原告與訴外人庚○○之間，並由
    訴外人庚○○指示交付移轉登記於被告名下，有不動產土地
    買賣預約契約書可證。參以該不動產土地買賣預約契約書，
    係由代書乙○○代筆見證，足證系爭買賣契約並非存在本件
    訴訟兩造之間。因而，原告請求被告給付上開買賣價金，要
    屬無據等語，置辯。
三、本院向雲林縣北港地政事務所函調系爭588 ─10地號土地、
    588 ─11地號土地之登記申請書等移轉資料內容觀察，系爭
    588 ─10地號土地登記申請書之申請人欄雖以「權利人丁○○，義務人陳老讚、陳老在、丙○○」，訂立契約人欄以「
    買受人丁○○，出賣人陳老讚、陳老在、丙○○」記載；系
    爭588 ─11地號土地登記申請書之申請人欄雖以「權利人己○○、戊○○、丁○○、甲○○，義務人陳老讚、陳老在、
    丙○○」，訂立契約人欄雖以「買受人己○○、戊○○、丁○○、甲○○，出賣人陳老讚、陳老在、丙○○」記載，有
    上開土地登記申請書各一份可佐。惟查，土地移轉登記必有
    其移轉登記之原因事實，如買賣、贈與、繼承等等法律關係
    ，最為常見。一般於贈與登記情形，常見土地登記申請書記
    載以買賣為原因，而因法律規定或視同贈與情形，因而，於
    土地登記以贈與為原因登記；又在利益第三人契約、或指示
    交付登記情形，除另約定於契約記載有買受人外，一般於土
    地登記申請書是看不到真正之買受人記載，此為實務慣行、
    眾所皆知之事。因此，系爭二筆土地，固有上開權利人、義
    務人及出賣人、買受人記載，惟被告否認兩造間成立買賣關
    係，原告就主張有利之買賣關係事實，自應負舉證責任，不
    得僅憑上開登記資料記載，遽爾為有利原告認定。
四、被告辯稱兩造間並無買賣關係，買賣契約係成立於原告與訴
    外人庚○○之間，並據其提出91年9 月24日書立之不動產土
    地買賣預約契約書1 紙為證。而依該契約書記載之出賣人為
    陳老讚、陳老在、及原告丙○○，承買人為庚○○，並無被
    告四人名字，有該契約書為證。雖原告否認在該契約書簽名
    ，並表示契約書上「丙○○」之簽名為偽造，且「陳」字與
    「『陳』復原」之陳字筆跡，極為相似，而與原告提出之91
    年1 月間申請核發之護照上簽名對照，迥然不同。惟查，從
    契約書之丙○○的「陳」字、與庚○○之「陳」字筆跡，以
    肉眼目視觀察，確有些許不同，即一者為正楷，一者為草書
    ；但從該契約書之「丙○○」署名，與原告之護照上簽名「
    丙○○」對照比對，可以看出陳字之左邊耳部首，幾乎一致
    ，尤其「吉」下方之「口」部劃，相似度更高。因此，原告
    上開主張，難認為實在。再者，證人乙○○即代辦系爭二筆
    土地登記申請之代書，於本院證稱伊受託辦理系爭二筆土地
    登記，是庚○○找我去他家簽契約，在場有庚○○的叔叔陳
    老在、陳老讚、丙○○、陳連標簽契約，就是本件不動產買
    賣契約，時間已久，我記得我回家繕打土地聲請書，請他們
    來蓋章，附印鑑證明、蓋印鑑章才送去登記機關辦理登記．
    ．．．588 ─10最後何以登記給丁○○，原因我不清楚．．
    ．588 ─11最後何以登記給被告四人，原因我不清楚等語。
    顯見本件買賣契約之當事人係存在於原告等人與庚○○之間
    ，至為明確。原告否認上開買賣之情，並主張乙○○證詞不
    實，不足採信。
五、雖原告主張被告之訴訟代理人庚○○於96年8 月15日言詞辯
    論期日，曾稱係代理被告買受本件土地，嗣經原告之訴訟代
    理人稱既係代理，買賣關係即存在於兩造之間，庚○○才改
    稱係其自己向原告買受土地等語。惟查，訴訟代理人於該期
    日已明確表示買賣是其一個人跟他們買賣的，並請求土地代
    書作證，有當日言詞辯論筆錄可佐。參以訴訟代理人所為陳
    述，係本於當事人之授權而以自己之意思為之，如其自己陳
    述內容發見有誤，並非不得由自己更正為之。本件從當日言
    詞辯論筆錄記載買賣是其一個人跟他們買賣的，並請求土地
    代書作證，顯然庚○○已作更正，並請求訊問證人乙○○以
    證明自己陳述之真實性。再者，一般有親屬關係之人對於代
    理、抑或自己的行為，有時陳述難免不一致，尤以年紀稍長
    之人最多。本件被告之訴訟代理人庚○○年紀已大，其與被
    告又有親屬關係，發生上述陳述不一致之情，不能避免。因
    此，所稱之代理，是否確為法律行為發生法律效果之代理行
    為，訴訟上仍有探究當事人真意之必要。是被告之訴訟代理
    人庚○○縱如原告所稱代理之情，因已作更正，探究真意結
    果，非屬代理，自難憑此即遽認其係代理被告簽訂買賣契約
    之旨趣。
六、按物之出賣人，負交付其物於買受人，並使其取得該物所有
    權之義務；買受人對於出賣人，有交付約定價金及受領標的
    物之義務。民法第348 條第1 項、第367 條固有明文。惟買
    賣關係基於債之相對性，必須是買賣契約之當事人，始有價
    金給付請求權。再者，「須履行契約義務者，除法律或契約
    另有規定外，應以契約當事人為限。是利他契約之利益第三
    人，除法律或契約另有規定外，應不負擔契約之義務。」最
    高法院著有87年度台上字第2940號判決可循。本件系爭588
    ─10地號土地、系爭588 ─11地號土地買賣關係存在於原告
    等人與庚○○間，認定已如上述。縱庚○○指示將系爭588
    ─10地號土地、系爭588 ─11地號土地之應有部分，指示分
    別移轉登記與被告四人，屬利他契約之利益第三人，且無其
    他約定，被告自不負擔契約之給付價金義務。原告既然無法
    舉證證明其與被告四人間之買賣契約關係存在，則原告請求
    被告給付買賣價金之情，即屬無理由。
丁、綜合上述，原告不能證明其與被告己○○、戊○○、丁○○
    、甲○○等人買賣契約關係存在。從而，原告請求被告己○○、戊○○、甲○○各應給付517500元；請求被告丁○○給
    付原告346250元，及均自起訴狀繕本送達翌日起至清償日止
    按年息百分之五計算之利息，為無理由，不應准許，應予
    駁回。
戊、本件事證已臻明確，兩造其餘攻擊、防禦方法及未經援用之
    證據資料，經本院斟酌後，認與判決結果不生影響，不再逐
    一論述，併此敘明。
己、訴訟費用負擔依據：民事訴訟法第78條。
中    華    民    國    97    年    1     月    16    日
                  民事第二庭    法  官  林秋火
以上正本係照原本作成
如對本判決上訴，須於判決送達後20日內向本院提出上訴狀
中    華    民    國    97    年    1     月    16    日
                                書記官  李清龍


司法院資訊處製作；財團法人民間司法改革基金會備份。
